---
title: "Taller Quinto"
format: html
editor: visual
---

# Análisis de correspondencias multiples

```{r, message=FALSE,echo=FALSE}
library(readxl)
library(dplyr)
library(gmodels)
library(tidyr)
library(ggplot2)
library(knitr)
library(kableExtra)
library(FactoMineR)
library(FactoMineR)
library(factoextra)
library(gridExtra)


```

## Punto 1

Utilizar el archivo ECC completa 19426.csv y los datos de la ciudad que le correspondi´o al grupo para el laboratorio de ACS para realizar un ACM con las siguentes preguntas como variables activas: p20a a p20k, p21, p27 y p33a a p33p.

```{r,echo=FALSE}
df <- read.csv2("C:/Users/fabia/OneDrive - Universidad Nacional de Colombia/UNAL/Descriptiva multivariada/Talleres/Recopilación/Bases de datos/ECC_completa_19426.csv", comment.char="#")




Mexico <- df %>% filter(ciudad2 == "Mexico DF")

#p20 a a p20 k, p21, p27 y p33 a a p33 p.


p20<- Mexico[, grep("p20_", names(Mexico))]
p21<- Mexico[, grep("p21", names(Mexico))]
p27<- Mexico[, grep("p27", names(Mexico))]
p33<- Mexico[, grep("p33_", names(Mexico))]
p33 <- p33 %>% select(-p33_t) 

datos_mexico<-cbind(p20,p21,p27,p33)



```

```{r, echo=FALSE}
MCA_mexi<-MCA(datos_mexico, graph = F)
```

En el gráfico de barras se muestra las dimensiones para realizar el ACM, como vemos se puede escoger cuatro dimensiones ya que vemos que a partir de esta, hay un decaimiento de los valores propios

```{r,echo=FALSE}


barplot(MCA_mexi$eig[,1], main = "Dimensiones")

```

### Valores propios

En la tabla vemos los valores propios y como estos aportan a la varianza de los datos, por tanto se escogen los primeros cuatro valores propios, es decir las cuatro dimesiones para realizar el ACM.

```{r,echo=FALSE}

kable(MCA_mexi$eig)

```

### Analisis de las variables en el ACM

Se muestran en la siguiente tabla, los cosenos cuadrados que indican que tan bien esta representada las variables en el eje y la contribución, la cual mide cuanto aporta cada variable al eje principal.

```{r, echo=FALSE}
Tabla1 <- cbind( MCA_mexi$var$cos2[,1:4],MCA_mexi$var$contrib[,1:4], MCA_mexi$var$coord[,1:4])
Tabla1<-data.frame(Tabla1)
# Ordenar de mayor a menor según la columna "Puntos"


colnames(Tabla1) <- c("CosF1", "CosF2", " CosF3", " CosF4", "ContriF1", "ContriF2", " ContriF3", " ContriF4","CoorF1", "CoorF2", " CoorF3", " CoorF4")

Tabla1 <- Tabla1 %>% arrange(desc(Tabla1$CosF1))

# Mostrar la tabla combinada usando kable

kable(round(Tabla1, 3), booktabs = TRUE, caption = " Contribuciones,  Cos2 y Coordenadas", label = "cor_var_fact") %>% 
  kable_styling(latex_options = c("striped", "hold_position"))


```

Se hará un agrupamiento por colores a las variables indicadas de la siguiente forma.

| Variable | Descripción                                                                                                                                                                                                |
|----------|------------------------------------------------------------------------------------------------------------------------------------------------------------------------------------------------------------|
| p20      | Dígame si en su opinión se justifica o no desobedecer la ley                                                                                                                                               |
| p33      | Voy a leerle una lista de tipos de personas; digame cuáles No le gustaria tener como vecinos                                                                                                               |
| p27      | ¿ Del 1 a 5, donde 1 es muy insegura y 5 es muy segura que calificación de da a esta ciudad en seguridad?                                                                                                  |
| p21      | Las perosnas normalmente hacen acuerdos o tratos entre si. Muchas veces son acuerdos informales(Por ejemplo, los acuerdos basados en la palabra, sin contrato formado). Otras veces son acuerdos formales. |

```{r, echo=FALSE}
# Definir grupos de variables
grupo_var <- c("p20g_RDL_NC=1_si" = "green", 
               "p20g_RDL_NC=2_no" = "green",
               "p20d_RDL_PE=2_no" = "green", 
               "p20e_RDL_CR=1_si"= "green",
               "p20d_RDL_PE=1_si"= "green",
               "p20e_RDL_CR=2_no"= "green",
               "p20h_RDL_IB=2_no"= "green",
               "p20i_RDL_LA=2_no"= "green",
               "p20h_RDL_IB=1_si"= "green", 
               "p20i_RDL_LA=1_si"= "green",
               "p20j_RDL_PF=1_si"= "green",
               "p20b_RDL_AF=2_no"= "green",
               "p20j_RDL_PF=2_no"= "green",
               "p20b_RDL_AF=1_si"= "green",
               "p20f_RDL_OH=2_no"= "green",
               "p20f_RDL_OH=1_si"= "green",
               "p20a_RDL_AO=1_si"= "green",
               "p20a_RDL_AO=2_no"= "green",
               "p20k_RDL_DPB=1_si"= "green",
               "p20k_RDL_DPB=2_no"= "green",
               "p20c_RDL_RI=2_no"= "green",
               "p20c_RDL_RI=1_si"= "green",
               "p33e=2_aceptasida"= "blue",
               "p33e=1_nosida"= "blue",
               "p33c=1_nohomos"= "blue",
               "p33c=2_aceptahomos"= "blue",
               "p33d=2_aceptaprosti"= "blue",
              "p33d=1_noprosti"= "blue",
              "p33f=1_norelig"= "blue",
              "p33f=2_aceptarelig"= "blue",
              "p33g=1_nonacion"= "blue",
              "p33g=2_aceptanacion"= "blue",
              "p33j=1_noregion"= "blue",
              "p33j=2_aceptaregion"= "blue", 
              "p33i=2_aceptapolic"= "blue",
              "p33i=1_nopolic"= "blue",
              "p33k=1_nocorrupto"= "blue",
              "p33k=2_aceptacorrupto"= "blue",
              "p33l=1_nocolor"= "blue",
              "p33l=2_aceptacolor"= "blue",
              "p33m=1_nopoliti"= "blue",
               "p33m=2_aceptapoliti"= "blue",
              "p33o=2_aceptaguerri"= "blue",
              "p33o=1_noguerri"= "blue",
              "p33a=1_noalcohol"= "blue",
              "p33a=2_aceptalcohol"= "blue",
              "p33h=1_nonartra"= "blue",
              "p33h=2_aceptanartra"= "blue",
              "p33b=1_nodrogad"= "blue",
              "p33b=2_aceptadrogad"= "blue",
              "p33n=2_aceptaparas"= "blue",
              "p33p=2_aceptadespla"= "blue",
              "p27_CS=1_muyinseg" = "red",
              "p27_CS=3_nisegniinse"= "red",
              "p27_CS=2_inseg"= "red",
              "p27_CS=5_muyinseg"= "red",
              "p27_CS=4_inseg"= "red",
              "p21_HACACU=2_cn"= "yellow",
              "p21_HACACU=3_cs"= "yellow",
              "p21_HACACU=1_n"= "yellow",
              "p21_HACACU=4_s"= "yellow",
              "p21.NA"= "yellow")

```

#### Dim 1 y Dim 2:

En el plano factorial podemos ver que se ven dos grupos totalmente marcados, el de justificación de desobedeser la ley esta representado en el factor 1 y el Tipo de vecino, que tiene relación con los demas grupos de variables que esta representado en el factor 2.

```{r, echo=FALSE}
plot.MCA(MCA_mexi, axes = c(1,2), invisible = c("ind", "quali.sup"), cex=0.75, title = "Plano 1-2 ", xlim = c(-4,4),col.var ="blue")
```

#### Dim 2 y Dim 3:

En el plano factorial podemos ver que solamente las variables que corresponden al tipo de vecino esta representadas en las dos dimensiones, ya que los demas grupos de variables estan acumulados en el centro.

```{r, echo=FALSE}
plot.MCA(MCA_mexi, axes = c(2,3), invisible = c("ind", "quali.sup"), cex=0.75, title = "Plano 2-3 ",xlim = c(-4,4),col.var = "blue")
```

#### Dim 3 y Dim 4:

En el plano factorial podemos ver que solamente las variables estan acumulados en el centro. es decir que ya estas dimensiones no representan muy bien a los datos.

```{r, echo=FALSE}
plot.MCA(MCA_mexi, axes = c(3,4), invisible = c("ind", "quali.sup"), cex=0.75, title = "Plano 3-4 ", xlim = c(-4,4),col.var = "blue")
```

Se prodria decir que basta con 3 dimensiones para realizar el ACM.

## Punto 2

Utilizar com variables ilustrativas el nivel socieconimico (NSE), el sexo (p5) y el nivel educativo (p7 NEd) e identificar si hay alguna tendencia o patr´on de asociaci´on con las variables activas.

```{r, echo=FALSE}

datos_mexico_ilus<-cbind(datos_mexico,Mexico[,7:9])


```

```{r, echo=FALSE}
MCA_mexico_ilus = MCA(datos_mexico_ilus, quali.sup = c(30,31,32),graph = F)
```

### Nivel socioeconomico

Se toma como variable ilustrativa el nivel socioeconomico y se realiza el ACM para ver su comportamiento respecto ha sus factores.

```{r, echo=FALSE}
MCA_mexico_ilus = MCA(datos_mexico_ilus, quali.sup = c(30),graph = F)

```

#### Dim 1 y 2:

Vemos que el nivel socioeconomico esta relacionado respecto al tipo de vecino, es decir que entre mas alto el estrato, no aceptan a algun vecino.

```{r,echo=FALSE}
plot.MCA(MCA_mexico_ilus, axes = c(1,2), invisible = c("ind"), cex=0.75, title = "Plano 1-2 ", xlim = c(-4,4),ylim = c(-2.5,2.5), col.var = "yellow")
```

#### Dim 2 y 3:

Vemos que sucede lo mismo que en el plano anterior.

```{r,echo=FALSE}
plot.MCA(MCA_mexico_ilus, axes = c(2,3), invisible = c("ind"), cex=0.75, title = "Plano 2-3 ", xlim = c(-4,4),ylim = c(-2,4),  col.var = "yellow")
```

### Sexo:

Se toma como variable ilustrativa al sexo.

```{r,echo=FALSE}
MCA_mexico_ilus = MCA(datos_mexico_ilus, quali.sup = c(31),graph = F)

```

#### Dim 1 y 2:

Vemos en el plano factorial que el sexo no tiene mucha relevancia a la hora de realizar el ACM.

```{r,echo=FALSE}
plot.MCA(MCA_mexico_ilus, axes = c(1,2), invisible = c("ind"), cex=0.75, title = "Plano 1-2 ", xlim = c(-4,4),ylim = c(-3,3) ,col.var = "yellow")
```

#### Dim 2 y 3:

Sucede lo mismo que en el análisis anterior.

```{r,echo=FALSE}
plot.MCA(MCA_mexico_ilus, axes = c(2,3), invisible = c("ind"), cex=0.75, title = "Plano 2-3 ", xlim = c(-4,4),ylim = c(-2,4),col.var = "yellow")
```

### Nivel educativo:

Se toman como variables ilustrativas el nivel educativo.

```{r,echo=FALSE}
MCA_mexico_ilus = MCA(datos_mexico_ilus, quali.sup = c(32),graph = F)

```

#### Dim 1 y 2:

Vemos que entre menos estudios tenga la persona no aceptan algun tipo de vecino.

```{r,echo=FALSE}
plot.MCA(MCA_mexico_ilus, axes = c(1,2), invisible = c("ind"), cex=0.75, title = "Plano 1-2 ", xlim = c(-4,4),ylim = c(-3,3), col.var = "yellow")
```

#### Dim 2 y 3:

Pasa lo mismo que el anterior análisis.

```{r,echo=FALSE}
plot.MCA(MCA_mexico_ilus, axes = c(2,3), invisible = c("ind"), cex=0.75, title = "Plano 2-3 ", xlim = c(-4,4),ylim = c(-2,4),col.var = "yellow")
```
