---
title: "Taller Cuatro"
format: html
editor: visual
---

```{r, message=FALSE, echo=FALSE}
library(readxl)
library(dplyr)
library(gmodels)
library(tidyr)
library(ggplot2)
library(knitr)
library(kableExtra)
library(FactoMineR)
library(FactoMineR)
library(factoextra)
library(gridExtra)


```

# Análisis de correspondencias simples (ACS)

## Punto 1 y 3

Con la metodología del ejemplo 1.8.1 hacer un ACS para la tabla de contingencias p17b×p21 con las preguntas“p17 b”(en las filas) sobre la facilidad para cumplir la ley y la preferencia por hacer acuerdos p21. Identificar patrones o tendencias si los hay y comentar los resultados.

Se análizara las siguientes preguntas en el ACS.

#### P17_b facilidad para cumplir la ley

Le queda fácil actuar conforme a la ley

| 1\. nunca | 2\. casi nunca | 3\. casi siempre | 4\. Siempre | NA  |
|-----------|----------------|------------------|-------------|-----|

#### P21 preferencia por hacer acuerdos

Las personas normalmente hacen acuerdos o tratos entre si. Muchas veces son acuerdos informales (Por ejemplo, los acuerdos basados en la palabra, sin contrato firmado). Otras veces son acuerdos formales.

| 1\. nunca | 2\. casi nunca | 3\. casi siempre | 4\. Siempre | NA  |
|-----------|----------------|------------------|-------------|-----|

Ante estas dos preguntas podríamos esperar que las personas que tienen facilidad por cumplir
la ley también tienen preferencia por hacer acuerdos, mientras que a los que se les dificulta
hacer cumplimiento de la ley deberían así mismo tener dificultad para hacer acuerdos, por
medio del siguiente ACS se corroborará está conjetura.

La siguiente tabla de contingencia, contiene las frecuencias de respuesta a estas dos
preguntas. En ella se observa que las frecuencias más altas están en las respuestas p17b=3_cs
y p21_HACACU=3_cs (494), junto con p17b=4_s y p21_HACACU=4_s (361). Estas cifras
absolutas parecen corroborar la hipótesis anunciada arriba. Sin embargo, la conjetura no se
sostiene entre los 244 que dicen tener dificultad para cumplir la ley p17b=2_cn pues 143 de
ellos dicen que siempre o casi siempre tienen preferencia por hacer acuerdos. Tampoco se
sostiene la hipótesis en que de las 230 personas que afirmaron que nunca prefieren hacer
acuerdos, 189 de ellos tienen facilidad para cumplir la ley.

```{r, echo=FALSE}
df <- read.csv2("C:/Users/fabia/OneDrive - Universidad Nacional de Colombia/UNAL/Descriptiva multivariada/Talleres/Recopilación/Bases de datos/ECC_completa_19426.csv", comment.char="#")


df_mexico <- df %>% filter(ciudad2 == "Mexico DF")



tabla_mexico <- table(df_mexico$p17_b, df_mexico$p21, useNA = "ifany")
tabla_con_totales <- addmargins(tabla_mexico)

kable(tabla_con_totales, format = "markdown", caption =
        "Tabla Contingencia: p17_b vs p21") %>%
  kable_styling(full_width = FALSE, position = "center")
#print(tabla_con_totales)
```

En el siguiente ejemplo se ilustra cómo los perfiles permiten develar tendencias y patrones que
no se veían claramente en las tablas de frecuencias.

```{r, echo=FALSE}
#Tabla de perfiles fila 
perfilesF <- as.data.frame.matrix(tabla_mexico)
perf_fil <- cbind(perfilesF, TotFil = rowSums(tabla_mexico))
perfilas <- round(perf_fil / perf_fil$TotFil, 2)
#print(perfilas)

# Para Markdown

kable(perfilas, format = "markdown", caption =
        "Tabla de Perfiles Fila: p17_b vs p21") %>%
  kable_styling(full_width = FALSE, position = "center")
```

En la siguiente tabla se muestran los perfiles fila (o frecuencias condicionales), el resultado
más llamativo que se observa es que de los que casi nunca tienen facilidad para cumplir la ley
el 58% casi siempre o siempre prefiere hacer acuerdos, así mismo ocurre con las personas que
indican que nunca tienen facilidad para cumplir la ley pues el 56% afirma que si tiene facilidad
para hacer acuerdos , estos dos resultados son consistentes entre ellos, sin embargo no son
consecuentes con la conjeturas inicial, Lo que da indicios de que si bien hay cierta tendencia a
que quienes tienen preferencia por hacer acuerdos entre quienes tienen facilidad para cumplir
la ley, también entre quienes presentan dificultades para cumplirá

```{r,echo=FALSE}
#Gráfico
perfilas_long <- perfilas %>%
  select(-TotFil) %>%
  mutate(p17_b = rownames(perfilas)) %>%
  pivot_longer(-p17_b, names_to = "p17", values_to = "Proporcion")
ggplot(perfilas_long, aes(x=p17, y = Proporcion, fill = p17)) +
  geom_bar(stat = "identity") +
  geom_text(aes(label = round(Proporcion, 2)), 
            vjust = -0.5, size = 3.5) +  
  facet_wrap(~p17_b, scales = "free_x") +  
  theme_minimal() +
  labs(title = "Perfiles Fila: p17_b vs p21 (Solo México DF)",
       y = "Proporción",
       fill = "Categoría p21") +  
  theme(axis.text.x = element_blank(),  
        axis.ticks.x = element_blank(),  
        strip.text = element_text(size = 12, face = "bold"),  
        legend.position = "right") +  
  scale_y_continuous(expand = expansion(mult = c(0, 0.1)))  


```

En la siguiente tabla se muestran los perfiles columna. Lo más curioso es que cualquiera sea el
grado de preferencia por hacer acuerdos, en todos los casos domina el grado de casi siempre y
siempre de facilidad para actuar conforme a la ley. En conformidad con esto también podemos
verlo de otra forma por medio del grafico de barras

```{r,echo=FALSE}
#Tabla de perfiles COLUMNA
perfilesC <- as.data.frame.matrix(tabla_mexico)

TotCol <- colSums(perfilesC)  
perf_col <- rbind(perfilesC, TotCol) 
perfilas_col <- round(sweep(perfilesC, 2, TotCol, FUN = "/"), 2) 
perfilas_col <- rbind(perfilas_col, TotCol = rep(1, length(TotCol)))  # Totales deben ser 1
kable(perfilas_col, format = "markdown", caption =
        "Tabla de Perfiles Columna: 17_b vs p21") %>%
  kable_styling(full_width = FALSE, position = "center")

```

Para corroborar la conjetura acerca de la relación entre las modalidades de respuesta de las
preguntas p17_b sobre la facilidad para cumplir la ley, y p21 acerca de la preferencia para
hacer acuerdos, se lleva a cabo un ACS.

```{r,echo=FALSE}
#GRÁFICO
perfilas_col_long <- perfilas_col %>%
  mutate(p21 = rownames(perfilas_col)) %>%
  pivot_longer(-p21, names_to = "p17_b", values_to = "Proporcion")

ggplot(perfilas_col_long, aes(x = p21, y = Proporcion, fill = p21)) +
  geom_bar(stat = "identity", color = "black", show.legend = TRUE) + 
  geom_text(aes(label = round(Proporcion, 2)), vjust = -0.5, size = 3.5) +  # Agrega etiquetas
  facet_wrap(~p17_b) +
  scale_fill_manual(values = c("#1b9e77", "#d95f02", "#7570b3", "#e7298a", "#66a61e", "#e6ab02")) + # Ahora hay 6 colores
  theme_minimal() +
  labs(title = "Perfiles Columna: p21 vs p17_b",
       x = "p17_b",  # Cambia la etiqueta del eje X
       y = "Proporción") +
  theme(axis.text.x = element_blank(),  
        axis.ticks.x = element_blank(), 
        legend.position = "bottom")
```

### ACS

```{r,echo=FALSE}

preg17x21<-CA(as.data.frame.matrix(tabla_mexico), graph = F)
  

```

Los indicadores (coordenadas, contribuciones y cos2) para la interpretación se muestran en la
siguiente tabla. El Factor 1, queda mejor tipificado por la modalidad p17b=4_s, la cual es la
que más contribuye a la varianza del factor (46.65 %) y también es las mejor representada
(Cos2=0.96), aunque tiene la menor coordenada (-0.14). La segunda mayor contribución a este
factor es la de la opción p17b=3_cs (39.78 %) y también está bien representada por este
(Cos2=0.90), Para el factor 2 la opción que más contribuye es p17b=1_n (41.84%) y está muy
bien representada por este pues su Cos2 es de 0.98 y la segunda contribución más alta para
este factor es NA (31.86%) y bien representada con un cos2 de 0.76.

```{r,echo=FALSE}
# Obtener coordenadas, contribuciones y cosenos cuadrados de las filas
cor3R <- round(preg17x21$row$coord[,1:2], 2)
orden_correcto <- c("p17b_FACL=1_n", "p17b_FACL=2_cn", "p17b_FACL=3_cs", "p17b_FACL=4_s", "NA")
con3R <- round(preg17x21$row$contrib[,1:2], 2) 
colnames(con3R) <- c("Cont_Factor1", "Cont_Factor2")
rownames(con3R) <- NULL 
cos3R <- round(preg17x21$row$cos2[,1:2], 2)
colnames(cos3R) <- c("Cos2_Factor1", "Cos2_Factor2")
rownames(cos3R) <- NULL
# Imprimir en formato tabla en la consola
kable(cbind(cor3R, con3R, cos3R))

```

```{r,echo=FALSE}

# Graficar los perfiles fila
plotfil <- fviz_ca_row(preg17x21, title = "Análisis por filas: p17b vs p21")
coord_df <- as.data.frame(preg17x21$row$coord)
coord_df$labels <- rownames(preg17x21$row$coord)
colnames(coord_df) <- make.names(colnames(coord_df))

```

```{r,echo=FALSE}
# Reemplazar valores NA con la media de la dimensión respectiva
coord_df$Dim.1[is.na(coord_df$Dim.1)] <- mean(coord_df$Dim.1, na.rm = TRUE)
coord_df$Dim.2[is.na(coord_df$Dim.2)] <- mean(coord_df$Dim.2, na.rm = TRUE)

```

```{r,echo=FALSE}
# Definir el orden correcto de los puntos (incluyendo NA)
# Definir el orden correcto, incluyendo "NA" como categoría válida
orden_correcto <- c("p17b_FACL=1_n", "p17b_FACL=2_cn", "p17b_FACL=3_cs", "p17b_FACL=4_s", "NA")

# Filtrar y ordenar los puntos en la secuencia deseada
puntos_a_unir <- coord_df[coord_df$labels %in% orden_correcto, ]

# Asegurar que los puntos están en el orden correcto
puntos_a_unir <- puntos_a_unir[match(orden_correcto, puntos_a_unir$labels), ]

```

De lo anterior se puede deducir que en el plano factorial se puede observar que el cuadrante I
está tipificado por los que No saben con certeza su facilidad para cumplir la ley y por lo que
nunca tienen facilidad de cumplirla, mientras que en el centro del plano es para los que tienen
cierta facilidad y mucha facilidad para cumplir las leyes. Además, el hecho de que la opción de
respuesta p17b=4_s tenga coordenadas negativas sobre el Factor 1, refleja la aparente
paradoja de que hay encuestados que habiendo contestado que siempre tienen facilidad para
hacer acuerdos, también contesten que les queda casi siempre les queda difícil actuar
conforme a la ley.

```{r,echo=FALSE, warning=FALSE}
# Graficar con la línea roja punteada
plotfil + geom_path(data = puntos_a_unir, aes(x = Dim.1, y = Dim.2), 
            color = "red", linetype = "dashed", size = 1, )+ xlim(-1,2)+ylim(-2,2)


```

Los indicadores (coordenadas, contribuciones y cos2) para la interpretación se muestran en la
siguiente tabla. Se evidencia que el Factor 1 queda mejor tipificado por la modalidad
p21_HACACU=4_s, pues su contribución para este factor es del 59.94% y es el mejor
representado con un cos2 de 0.98 aunque tiene la menor coordenada (-0.19), las segunda
mayor contribución para el Factor 1 la da p21_HACACU=2_cn y también está muy bien
representada con un cos2 de 0.93, por otro lado el Factor 2 queda mejor tipificado por
p21_HACACU=1_n con una contribución de 83.02% y bien representado con un cos2 de 0.98

```{r,echo=FALSE}

# Obtener coordenadas, contribuciones y cosenos cuadrados de las COLUMNAS

cor_col <- round(preg17x21$col$coord[, 1:2], 2)
con_col <- round(preg17x21$col$contrib[, 1:2], 2)
cos_col <- round(preg17x21$col$cos2[, 1:2], 2)
colnames(cor_col) <- c("Coord_Factor1", "Coord_Factor2")
colnames(con_col) <- c("Contr_Factor1", "Contr_Factor2")
colnames(cos_col) <- c("Cos2_Factor1", "Cos2_Factor2")
tabla_col <- cbind(cor_col, con_col, cos_col)
kable(tabla_col)

```

```{r, echo=FALSE}
filas_validas <- !is.na(rownames(preg17x21$col$coord)) & rownames(preg17x21$col$coord) != "SinNombre"

# Aplicar el filtro SOLO si las dimensiones coinciden
if (length(filas_validas) > 0 && nrow(preg17x21$col$coord) == nrow(preg17x21$col$contrib) && 
    nrow(preg17x21$col$coord) == nrow(preg17x21$col$cos2)) {
  
  preg17x21$col$coord <- preg17x21$col$coord[filas_validas, , drop = FALSE]
  preg17x21$col$contrib <- preg17x21$col$contrib[filas_validas, , drop = FALSE]
  preg17x21$col$cos2 <- preg17x21$col$cos2[filas_validas, , drop = FALSE]
}

```

```{r, echo=FALSE}
# Volver a generar la gráfica asegurando que el objeto se crea correctamente
plotcol <- fviz_ca_col(preg17x21, title = "Análisis por columnas: p17b vs p21", label = "none")


```

```{r,echo=FALSE}
# Extraer coordenadas de los puntos de las columnas
coord_col_df <- as.data.frame(preg17x21$col$coord)
coord_col_df$labels <- rownames(preg17x21$col$coord)

# Renombrar columnas para evitar problemas con espacios
colnames(coord_col_df) <- make.names(colnames(coord_col_df))

# Filtrar para eliminar filas con NA en las coordenadas o en los nombres
coord_col_df <- coord_col_df[complete.cases(coord_col_df[, c("Dim.1", "Dim.2")]), ]
coord_col_df <- coord_col_df[!coord_col_df$labels %in% c("NA", "N.A"), ]

# Definir el orden correcto de los puntos
orden_correcto_col <- c("p21_HACACU=1_n", "p21_HACACU=2_cn", "p21_HACACU=3_cs", "p21_HACACU=4_s")

# Filtrar y ordenar los puntos en la secuencia deseada
puntos_col_unir <- coord_col_df[coord_col_df$labels %in% orden_correcto_col, ]
puntos_col_unir <- puntos_col_unir[match(orden_correcto_col, puntos_col_unir$labels), ]

```

En el plano factorial se puede observar que la dimensión 1 separa principalmente a los niveles
altos y medios de preferencia por hacer acuerdos, y por el lado del factor 2 está dado por la
nula preferencia por hacer acuerdos, además se resalta la ausencia de NA, y ocurre porque no
aporta información en ninguno de los dos factores

```{r, echo=FALSE}
# Graficar con nombres en azul y línea punteada roja
plotcol +
  geom_text(data = coord_col_df, aes(x = Dim.1, y = Dim.2, label = labels), 
            color = "blue", vjust = -0.5, size = 3) +  # Nombres en azul sin sobreposición
  geom_path(data = puntos_col_unir, aes(x = Dim.1, y = Dim.2), 
            color = "red", linetype = "dashed", size = 1) +  # Línea roja punteada
  coord_cartesian(xlim = range(coord_col_df$Dim.1, na.rm = TRUE),
                  ylim = range(coord_col_df$Dim.2, na.rm = TRUE))


```

### Relaciones entre filas y columnas

Los análisis separados de filas y columnas se pueden sintetizar en una representación
simultanea de filas y columnas como la de la siguiente gráfica. La cercanía entre las opciones
indica que entre ellas hay un alto grado de asociación, en el sentido de que quienes
contestaron la una también tienden a contestar la otra

```{r, echo=FALSE}


#Relaciones entre filas y columnas

# Cargar librerías necesarias
require(factoextra)

# Generar biplot de correspondencias entre las modalidades de ambas preguntas
biplot <- fviz_ca_biplot(
  preg17x21,  # Reemplaza con el objeto correcto de tu análisis
  title = "Relaciones simultáneas entre las modalidades de p17b y p21",
  label = "all",  # Etiquetas para filas y columnas
  col.row = "blue",  # Filas en azul
  col.col = "red",   # Columnas en rojo
  repel = TRUE       # Evita superposición de etiquetas
)
```

```{r, echo=FALSE}
# Ajustar límites del eje X si es necesario
xlim_values <- c(-1.2, 0.8)

# Agregar límites y mostrar el gráfico
biplot + coord_cartesian(xlim = xlim_values)


```

## Punto 2

Construir la tabla de contingencias *p17_b*×*ciudad* excluyendo la ciudad que le correspondió al grupo y las ciudades de Asunción y Montevideo. Yuxtaponerla a la tabla *p17_b* × *p21* del ejercicio 1 y utilizarla como variable suplementaria para averiguar si se puede identificar algún patrón o tendencia en la facilidad para cumplir la ley en las ciudades suplementarias con respecto a las tendencias de la ciudad que le correspondió al grupo.

```{r}
#| warning: false

library(readxl)
library(FactoMineR)
library(kableExtra)
library(sqldf)
library(ggplot2)
library(factoextra)


Encuestas <- read.csv2("C:/Users/fabia/OneDrive - Universidad Nacional de Colombia/UNAL/Descriptiva multivariada/Talleres/Recopilación/Bases de datos/ECC_completa_19426.csv", comment.char="#")

Encuestas <- as.data.frame(Encuestas)
Encuestas <- sqldf("select ciudad2, p17_b, p21
                            from Encuestas
                            where ciudad2 in ('Quito', 'Belo Horizonte', 'Caracas', 'La Paz', 'Bogota', 'Medellin', 'Monterrey')")

TablaPreguntas <- table(Encuestas$p17_b, Encuestas$p21)
TablaCiudades <- table(Encuestas$ciudad2, Encuestas$p21)

TablaContingencia <- rbind(TablaPreguntas, TablaCiudades)

rownames(TablaContingencia) <- c("17b-Nunca", "17b-Casi Nunca", "17b-Casi siempre", "17b-Siempre", "Belo Horizonte", "Bogota", "Caracas", "La Paz", "Medellin", "Monterrey", "Quito")
colnames(TablaContingencia) <- c("21-Nunca", "21-Casi Nunca", "21-Casi siempre", "21-Siempre")

TablaContingencia
```

### Tabla de varianza y valores propios

```{r}

ACSCiudades <- CA(TablaContingencia, graph = F, row.sup = c(5:11))

kable(round(ACSCiudades$eig,4), format = "html", booktabs = T, align = 'c')%>%
      kable_styling(latex_options = c("striped", "scale_down", "hold_position")) 
```

### Tabla de coordenadas de las filas

```{r}

kable(round(ACSCiudades$row$coord,4), format = "html", booktabs = T, align = 'c',
      col.names = c("Factor 1", "Factor 2", "Factor 3")) %>%
      kable_styling(latex_options = c("striped", "scale_down", "hold_position")) 
```

### Tabla de cosenos de las filas

```{r}

kable(round(ACSCiudades$row$cos2,4), format = "html", booktabs = T, align = 'c',
      col.names = c("Factor 1", "Factor 2", "Factor 3")) %>%
      kable_styling(latex_options = c("striped", "scale_down", "hold_position")) 
```

### Tabla de contribuciones de las filas

```{r}

kable(round(ACSCiudades$row$contrib,4), format = "html", booktabs = T, align = 'c',
      col.names = c("Factor 1", "Factor 2", "Factor 3")) %>%
      kable_styling(latex_options = c("striped", "scale_down", "hold_position"))
```

### Tabla de coordenadas de las columnas

```{r}

kable(round(ACSCiudades$col$coord,4), format = "html", booktabs = T, align = 'c',
      col.names = c("Factor 1", "Factor 2", "Factor 3")) %>%
      kable_styling(latex_options = c("striped", "scale_down", "hold_position")) 
```

### Tabla de cosenos de las columnas

```{r}

kable(round(ACSCiudades$col$cos2,4), format = "html", booktabs = T, align = 'c',
      col.names = c("Factor 1", "Factor 2", "Factor 3")) %>%
      kable_styling(latex_options = c("striped", "scale_down", "hold_position")) 
```

### Tabla de contribuciones de las columnas

```{r}

kable(round(ACSCiudades$col$contrib,4), format = "html", booktabs = T, align = 'c',
      col.names = c("Factor 1", "Factor 2", "Factor 3")) %>%
      kable_styling(latex_options = c("striped", "scale_down", "hold_position")) 
```

### Gráfico

```{r}

fviz_ca_biplot(ACSCiudades, 
               col.row = "red",
               col.col = "blue3",
               col.row.sup = "purple",
               title = "ACS con ciudades suplementarias", 
               xlab = "Factor 1 (85.08%)", 
               ylab = "Factor 2 (13.77%)",
               repel = TRUE)
```

## Punto 4

### Seleccionar el subconjunto de datos

```{r}
ECC_completa_19426<-read.csv2("C:/Users/fabia/OneDrive - Universidad Nacional de Colombia/UNAL/Descriptiva multivariada/Talleres/Recopilación/Bases de datos/ECC_completa_19426.csv", comment.char="#")


Mexico <- ECC_completa_19426[1:2500,]

p17xp21 <- table(Mexico$p17_b, Mexico$p21)

preg17x21 <-CA(as.data.frame.matrix(p17xp21), graph = F)
```

### Crear la tabla de contingencia

```{r}
Ciudades <- table(ECC_completa_19426$ciudad2, ECC_completa_19426$p21)

Ciudadespreguntas <- rbind(p17xp21, Ciudades)

colnames(Ciudadespreguntas) <- c("Siempre", "Casi siempre", "Nunca", "Casi nunca")

rownames(Ciudadespreguntas)[1:4] <- c("Nunca", "Casi nunca", "Casi siempre", "Siempre")

```

```{r}
kable(Ciudadespreguntas, format = "markdown", booktabs = TRUE,
      caption = "Preguntas activas con ciudades como variable suplementaria",
      label = "prSuplementaria") %>%
  kable_styling(latex_options = c("striped", "scale_down", "hold_position"))
```

Como podemos evidenciar La Paz y Bogotá siempre hacen acuerdos, luego tenemos a Mexico DF y Bogota que casi siempre hacen acuerdos, seguimos con Bogotá y Monterrey que nunca hacen acuerdos por último, Bogotá y Medellin que casi nunca hacen acuerdos.

```{r}
CiudadesIlustrativas = CA(Ciudadespreguntas, row.sup = c(5:10,12:14))
summary(CiudadesIlustrativas)
```

Vemos como proyectamos las ciudades sobre los factores producidos por la tabla de contingencia de las preguntas actuar conforme a la ley y hacer acuerdos o tratos entre sí, donde tenemos a la ciudad de Mexico DF como la ciudad activa y las demás suplementarias, obsevemos como se repite el "Nunca" y el "Casi siempre" para hacer acuerdos o tratos entre sí, como los que se encuentran más cerca del centro, por otro lado, tenemos el "Casi siempre" y el "Siempre" para actuar conforme a la ley más cerca del centro.

La varianza en las dos primeras dimensiones avarcan aproximadamente el 98 porciento, por lo tanto por eso tomamos los dos primeros factores, en las filas (Actuar conforme a la ley) vemos como en el primer factor Casi nunca y Siempre son los valores más altos tanto en coordenadas, contribución y en los cosenos cuadrados.En el segundo factor nunca y casi nunca son los más "altos" en coordenadas, también nunca y casi siempre de contribuciones, por último, Nunca y Mexico DF en cosenos cuadrados.

Por otro lado, vemos con las columna (Hacer acuerdos o tratos entre sí) en el primer factor como Casi nunca y Casi siempre son los más "altos" en coordinadas, contribuciones y cosenos cuadrados.En el segundo factor Siempre y Nunca que también son las mejores en coordinadas, contribuciones y cosenos cuadrados.

Por último, veamos que las variables suplementarias de ciudades no tienen varizanza por ser suplementarias y no aportan, en el primer componente vemos a Bogotá y Medellin como los más altos y Caracas como el más bajo en coordenadas, mientras Bogotá y Belo Horizonte como más altos y Caracas nuevamente en cosenos cuadrados.En el segundo componente tenemos La Paz y Caracas como los más altos y Medellin como el más bajo en coordenadas, mientras Montevideo y Quito como más altos y Medellin nuevamente en cosenos cuadrados.

```{r}
CiudadesIlustrativasa <- CA(as.data.frame.matrix(Ciudadespreguntas))
```

## Punto 5

```{r}
library(sqldf)
Encuestas <-  read.csv2("C:/Users/fabia/OneDrive - Universidad Nacional de Colombia/UNAL/Descriptiva multivariada/Talleres/Recopilación/Bases de datos/ECC_completa_19426.csv", comment.char="#")


Encuestas <- as.data.frame(Encuestas)
Encuestas <- sqldf("select p30, ciudad2
                   from Encuestas")

```

```{r}
TablaContingencia <- table(Encuestas$p30, Encuestas$ciudad2)
TablaContingencia
rownames(TablaContingencia) <- c("Menos segura", "Igual", "Más segura")

```

```{r}
ACS <- CA(TablaContingencia, graph = F)
```

```{r, message=FALSE}
p <- fviz_ca_biplot(ACS, 
                    col.row = "red",
                    col.col = "blue3",
                    repel = TRUE,
                    title = "Seguridad Ciudadana: Perspectivas en diferentes ciudades")

p + theme(
  plot.title = element_text(hjust = 0.5),  
  panel.border = element_rect(color = "black", fill = NA, size = 1)  
)

```

Los habitantes de ciudades como Bogotá, Quito, Monterrey, Asunción y Caracas han reportado un aumento en la percepción de inseguridad, situando a estas ciudades en la categoría de "Menos seguras". Por otro lado, en ciudades como Medellín y Bello Horizonte, la percepción predominante es que la seguridad ha mejorado, clasificándolas como "Más seguras". Finalmente, en ciudades como Ciudad de México, Montevideo y La Paz, la percepción de seguridad se mantiene estable, indicando que, para sus habitantes, la situación "sigue igual".

## Punto 6

```{r}
Encuestas <- read.csv2("C:/Users/fabia/OneDrive - Universidad Nacional de Colombia/UNAL/Descriptiva multivariada/Talleres/Recopilación/Bases de datos/ECC_completa_19426.csv", comment.char="#")
Encuestas <- as.data.frame(Encuestas)
Encuestas <- sqldf("select p30, ciudad2
                   from Encuestas")
```

```{r}
TablaContingencia <- table(Encuestas$p30, Encuestas$ciudad2)
TablaContingencia
rownames(TablaContingencia) <- c("Menos segura", "Igual", "Más segura")

```

```{r}
Encuestas <- read.csv2("C:/Users/fabia/OneDrive - Universidad Nacional de Colombia/UNAL/Descriptiva multivariada/Talleres/Recopilación/Bases de datos/ECC_completa_19426.csv", comment.char="#")
Encuestas <- as.data.frame(Encuestas)
Encuestas <- sqldf("select p17_b, ciudad2
                   from Encuestas")
```

```{r}
TablaP17 <- table(Encuestas$p17_b, Encuestas$ciudad2)
TablaP17
rownames(TablaP17) <- c("Nunca", "Casi nunca", "Casi siempre", "Siempre")

```

```{r}
TablaContingenciaPreguntasCiudades <- rbind(TablaContingencia, TablaP17)
TablaContingenciaPreguntasCiudades
```

```{r}
ACSp30p17 <- CA(TablaContingenciaPreguntasCiudades, graph = F, row.sup = c(4:7))

```

```{r}
p <- fviz_ca_biplot(ACSp30p17, 
                    col.row = "red",
                    col.col = "black",
                    col.row.sup= "purple",
                    repel = TRUE,
                    title = "P17 Y P30")

p + theme(
  plot.title = element_text(hjust = 0.5),  
  panel.border = element_rect(color = "black", fill = NA, size = 1)  
)

```
